臺灣高等法院臺中分院刑事判決
111年度金上訴字第869號

上  訴  人  臺灣臺中地方檢察署檢察官
被      告  張志誠


選任辯護人  阮維芳律師（法扶律師）
上列上訴人因被告加重詐欺等案件，不服臺灣臺中地方法院110
年度原金訴字第25號中華民國111年2月22日第一審判決（起訴案
號：臺灣臺中地方檢察署109年度偵字第22134號），提起上訴，
本院判決如下：
    主  文
上訴駁回。
    理  由
一、公訴意旨略以：被告張志誠於民國109年4月26日前不詳時間
    ，加入某真實姓名年籍不詳之人所操縱、指揮，以及不詳成
    員所組成以詐術為手段之具有持續性、牟利性、結構性之詐
    欺集團犯罪組織，擔任「收簿手」工作，負責取得該詐欺集
    團向金融帳戶持有人詐得而郵寄或以其他不法方式取得之金
    融帳戶存摺、金融卡，轉交所屬詐欺集團用於詐騙他人匯款
    至該金融帳戶中，再由車手提領帳戶中之詐欺犯罪所得。被
    告張志誠即與所屬詐欺集團成員間，共同意圖為自己不法之
    所有，基於3人以上詐欺取財及以不正方法取得他人向金融
    機構申請開立之帳戶之洗錢等犯意聯絡，先由該詐欺集團之
    某成員，於109年4月12日，藉口幫忙辦理貸款為由，透過LI
    NE通訊軟體與陳健明聯絡，致陳健明誤信為真陷於錯誤，依
    指示於109年4月21日，將其中華郵政股份有限公司新竹西門
    郵局帳號000-00000000000000號帳戶(下稱陳健明郵局帳戶)
    之存摺及金融卡，以全家便利超商店到店之方式，寄送包裹
    至臺中市○○區○里路00號之全家便利超商新榮店。再由該詐
    欺集團某成員指示被告張志誠，於109年4月26日凌晨0時29
    分許，前往全家便利超商新榮店，領取內有陳健明郵局帳戶
    存摺及金融卡之包裹得手。被告張志誠復依所屬詐欺集團成
    員指示，將該包裹攜至指定地點交付不詳身分之詐欺集團成
    員收受。迨於109年4月29日，被害人羅文彥因網路購物遭到
    詐騙，因而於同日15時9分許，匯款新臺幣(下同)15萬123元
    至陳健明郵局帳戶中，再由該詐欺集團不詳車手持該帳戶金
    融卡，前往不詳地點，共計提領14萬9000元得手。因認被告
    張志誠涉犯組織犯罪防制條例第3條第1項後段之參與犯罪組
    織罪、刑法第339條之4第1項第2款之三人以上加重詐欺取財
    罪及洗錢防制法第15條第1項第2款之以不正方法取得他人向
    金融機構申請開立之帳戶罪嫌等語。
二、按犯罪事實應依證據認定之，無證據不得認定犯罪事實；又
    不能證明被告犯罪者，應諭知無罪之判決，刑事訴訟法第15
    4條第2項、第301條第1項前段分別定有明文。復按事實之認
    定，應憑證據，如未能發現相當證據，或證據不足以證明，
    自不能以推測或擬制之方法，為裁判基礎；又認定不利於被
    告之事實，須依積極證據，苟積極證據不足為不利於被告事
    實之認定時，即應為有利被告之認定，更不必有何有利之證
    據；再認定犯罪事實，所憑之證據，雖不以直接證據為限，
    間接證據亦包括在內，然無論直接或間接證據，其為訴訟上
    之證明，須於通常一般之人均不致於有所懷疑，而得確信其
    為真實之程度者，始得據之為有罪之認定，倘其證明尚未達
    到此一程度，而有合理性懷疑之存在時，即無從為有罪之認
    定（最高法院30年上字第816號、40年台上字第86號、76年
    台上字第4986號判例參照）。
三、公訴意旨認被告張志誠涉犯上開罪嫌，無非係以被告之供述
    、證人朱冠溶、陳健明及被害人之證述、陳健明提出之LINE
    對話紀錄擷圖、全家便利超商網購店到店線上查詢資料、新
    竹西門郵局帳號000-00000000000000號帳戶交易明細、被害
    人彰化商業銀行帳號000-00000000000000號帳戶開戶資料、
    監視器畫面擷圖等為其主要論據。訊據被告固坦承有於上揭
    時間，騎乘車牌號碼000-0000號普通重型機車，前往臺中市
    ○○區○里路00號之全家便利超商大里新榮店領取包裹，然堅
    決否認有何本件犯行，辯稱：我是受友人朱冠溶請託前往領
    取購物之包裹，朱冠溶並向我表示是安全、不是違法的東西
    ，故我才前往領取，並於領取後數日將包裹交付朱冠溶，對
    於包裹內為何物品並不清楚，亦未加入詐欺集團，我並不知
    所為為非法行為等語。經查：
  ㈠陳健明有於109年4月21日將其所有之郵局帳戶存摺及金融卡
    等物，依詐欺集團成員之指示，以店到店方式，寄送至上址
    之全家便利超商，為被告於109年4月26日凌晨0時29分前往
    上址全家便利超商領取。嗣於109年4月29日15時9分許，被
    害人羅文彥因遭詐欺集團成員詐騙，而依指示匯款15萬123
    元至陳健明郵局帳戶後，遭不詳之人持陳健明郵局帳戶金融
    卡至自動櫃員機提領14萬9000元等情，業據證人陳健明、被
    害人羅文彥於警詢時證述屬實，並有陳健明郵局帳戶存摺封
    面及內頁影本、中華郵政股份有限公司110年1月14日儲字第
    1100012103號函暨所附帳戶交易明細、臺中市政府警察局霧
    峰分局109年9月4日中市警霧分偵字第1090061089號函暨所
    附陳健明郵局帳戶交易明細、彰化商業銀行股份有限公司作
    業處110年2月2日彰作管字第11020000955號函暨所附被害人
    帳號000-00000000000000號帳戶開戶資料、網購店到店線上
    查件、車號000-0000號車輛詳細資料報表各1份及監視器畫
    面擷圖共6張在卷可稽（見偵卷第56頁至第63頁、第167頁至
    第173頁；核交卷第7頁至第9頁），且為被告所不爭執，是
    此部分事實堪以認定。惟此至多僅足認定被告有前往領取內
    含陳健明郵局帳戶之包裹，而後被害人因遭詐騙匯入陳健明
    郵局帳戶，並遭提領等情，然卷內尚無積極證據證明，被告
    對於包裹內為金融帳戶之存摺、金融卡等資料一事有所認識
    ，是能否逕認被告確有主觀上具有詐欺取財及取得他人金融
    帳戶之故意，已有可疑。
  ㈡又公訴人固以證人朱冠溶於警詢及偵查中證述：我不認識被
    告，亦未指示被告前往領取包裹，被告亦無交付包裹予我之
    事實等語（見偵卷第44頁至第45頁、第132頁、第149頁）之
    證述內容，主張被告所陳係受友人朱冠溶所託前往領取包裹
    一事，與事實不符。惟被告於警詢時即明確表示：委託我之
    友人為朱冠溶，84年11月7日生等語（見偵卷第35頁），並
    正確指認朱冠溶之相貌，有被告之指認犯罪人紀錄表1份可
    佐（見偵卷第39頁至第41頁），如為素不相識之人，實難想
    像被告如何為上開指訴。且被告於原審審理時並提出其與朱
    冠溶之合影及對話紀錄擷圖共5張附卷可參（見原審卷第217
    頁至第221頁），合影照片上被告所稱朱冠溶之人的相貌確
    實與上開指認犯罪嫌疑人紀錄表之朱冠溶相似，足見朱冠溶
    與被告確實相識，是證人朱冠溶前揭所述顯有避重就輕之嫌
    ，能否採為被告不利之證據，自屬有疑。而證人劉承鎧於原
    審審理時證述：我和被告去夜店玩，在夜店有見過朱冠溶幾
    次，而知道這個人，並曾聽到有人打電話給被告，叫被告幫
    忙領包裹，被告告訴我打電話的人為朱冠溶，沒有說包裹內
    是什麼東西等語（見原審卷第232頁至第240頁），衡諸情理
    ，證人劉承鎧與本案無涉，上揭證述情節亦僅為其與朱冠溶
    認識經過及聽聞被告領取包裹的過程，尚無刻意掩飾隱匿之
    動機，且上開證述內容亦未見有何與常情顯然有違，應認其
    證述尚屬可採。從而，被告確曾有受朱冠溶所託前往領取包
    裹，且領取前不清楚包裹內為何物乙節，應可認定。至證人
    劉承鎧於原審審理時固另證述：我僅有陪同被告前往小北百
    貨領取包裹，並未一同前往全家便利超商，且監視器畫面之
    人亦非我等語（見原審卷第244頁至第245頁），與被告所陳
    於同日搭載劉承鎧，分別前往上址全家便利商店及小北百貨
    之情節未合，然此至多僅足證明被告曾分別二次前往上址全
    家便利商店及小北百貨領取包裹，亦無從排除被告本件前往
    全家便利商店所領取之包裹係受朱冠溶所託前往領取包裹之
    可能，甚而作為被告主觀上知悉包裹內含金融帳戶之不利認
    定。
  ㈢又被告固自承其與朱冠溶認識很久，但不常聯絡，朱冠溶係
    於109年3月間突然聯繫，並於本件事發前突然要求協助領取
    包裹，且領取之包裹分別為兩個不同男性之姓名、均非朱冠
    溶之名義等語（見偵卷第35頁；原審卷第146頁），被告遂
    騎乘上開機車，前往距離住處約2公里外之全家便利超商及
    小北百貨二處，為朱冠溶領取包裹，甚而支付100元領取包
    裹之費用，積極協助朱冠溶領取包裹。然證人劉承鎧於原審
    審理時證述：被告一開始是拒絕，詢問對方為何不自己去領
    ，然因對方向被告表示因為工作關係沒有空，故請被告幫他
    去領一下等語（見原審卷第234頁），佐以被告自陳：我有
    詢問朱冠溶為何未使用自己的姓名，朱冠溶向我表示因為是
    請別人代買的，並強調是安全的等語（見原審卷第146頁）
    ，可知被告原係拒絕幫朱冠溶領取包裹，然朱冠溶仍持續請
    託，被告亦對於包裹姓名非朱冠溶本人提出疑問，經朱冠溶
    說明方同意代為前往領取，所述情節難認與常情顯有相悖。
    又對於友人交情、往來關係如何，請託事件之繁雜與否之判
    斷、願意提供協助之程度如何，均係因人而異，能否以被告
    上揭積極為朱冠溶前往二處領取包裹之行為，遽認被告主觀
    上知悉包裹內含金融帳戶，而本於與朱冠溶共犯詐欺取財等
    犯行之故意，並為上開行為略嫌速斷。是縱被告就實際領取
    包裹之數量、與何人一同前往領取等情，所述與證人劉承鎧
    於原審審理時所為證述情節未合，雖有可疑，然亦無從以此
    認定被告主觀上對於領取之包裹內含金融帳戶一情有所認識
    ，遽認被告確有本件犯行。
  ㈣從而，參酌公訴人提出之前開卷證資料，均難認定被告主觀
    上確實知悉所領取之包裹內含金融帳戶一事，自難逕以洗錢
    防制法第15條第1項第2款之以不正方法取得他人向金融機構
    申請開立之帳戶相繩。而被告單純領取包裹之行為，亦難認
    主觀上有何詐欺取財之故意，再參以本件卷證資料，無法排
    除指示被告前往領取包裹，及向被告收取包裹之人均為朱冠
    溶，此外被告未與他人接觸或聯繫，亦無從認定被告知悉本
    件有朱冠溶以外之人，或有與朱冠溶以外之人間具有犯意聯
    絡，自與刑法第339條之4第1項第2款三人以上加重詐欺取財
    罪要件，容有未合，甚而認定被告有涉犯組織犯罪防制條例
    第3條第1項後段參與犯罪組織之事實。
  ㈤基上說明，被告是否涉犯上揭參與犯罪組織、三人以上共同
    詐欺取財及以不正方法取得他人向金融機構申請開立之帳戶
    等犯行，尚有合理之懷疑，依刑事訴訟制度「倘有懷疑，即
    從被告之利益為解釋」、「被告應被推定為無罪」之原則，
    即難據以為被告不利認定。
四、綜上所述，本件依檢察官所舉證據所為訴訟上之證明，於通
　　常一般人仍有合理之懷疑存在，尚未達於可確信其真實之程
    度，此外復查無其他積極之證據足以證明被告確有公訴意旨
    所指之前開犯行，則要屬不能證明被告犯罪。原審以不能證
    明被告犯罪，而依刑事訴訟法第301條第1項規定，諭知被告
    無罪之判決，經核認事用法，並無不合，應予維持。檢察官
    仍認應就被告予以論罪科刑，而指摘原判決不當，經查為無
    理由，應予駁回。　
據上論結，應依刑事訴訟法第368條，判決如主文。
本案經檢察官謝怡如提起公訴，檢察官何建寬提起上訴，檢察官
陳佳琳到庭執行職務。
中　　華　　民　　國　　111 　年　　6 　　月　　29　　日
              刑事第一庭　審判長法　官　江德千
                                法　官　高增泓
　　　　  　　　　　　　　　　　法　官　簡源希
以上正本證明與原本無異。
被告不得上訴。
檢察官提起上訴之理由，依刑事妥速審判法第9條第1項規定，以
下列事項為限：一、判決所適用之法令牴觸憲法。二、判決違背
司法院解釋。三、判決違背判例。
檢察官如不服本判決應於收受送達後20日內向本院提出上訴書狀
，其未敘述上訴理由者，並得於提起上訴後20日內向本院補提理
由書（均須按他造當事人之人數附繕本）「切勿逕送上級法院」
。因疫情而遲誤不變期間，得向法院聲請回復原狀。

                                書記官  吳麗琴
　　　　　　　　　　　　　　　　
中　　華　　民　　國　　111 　年　　6 　　月　　29　　日

刑事妥速審判法第9條
除前條情形外，第二審法院維持第一審所為無罪判決，提起上訴
之理由，以下列事項為限：
一、判決所適用之法令牴觸憲法。
二、判決違背司法院解釋。
三、判決違背判例。
刑事訴訟法第377條至第379條、第393條第1款規定，於前項案件
之審理，不適用之。